【裁判字號】    95,台上,2272
【裁判日期】    950427
【裁判案由】    偽造文書
【裁判全文】
最高法院刑事判決            九十五年度台上字第二二七二號
    上  訴  人  甲○○
                        之2
上列上訴人因偽造文書案件，不服台灣高等法院高雄分院中華民
國九十二年八月十二日第二審判決（九十一年度上訴字第七七一
號，起訴案號：台灣高雄地方法院檢察署九十年度偵續字第七號
），提起上訴，本院判決如下：
    主  文
上訴駁回。
    理  由
按刑事訴訟法第三百七十七條規定：上訴於第三審法院，非以判
決違背法令為理由不得為之；是提起第三審上訴，應以原判決違
背法令為理由，係屬法定要件。如果上訴理由狀並未依據卷內訴
訟資料具體指摘原判決不適用何種法則或如何適用不當，或所指
摘原判決違法情事，顯與法律規定得為第三審上訴理由之違法情
形不相適合時，均應認其上訴為違背法律上之程式，予以駁回。
上訴人甲○○上訴意旨略稱：(一)、依證人紀淑美歷審證詞、上訴
人之自訴狀、告訴狀所載及法務部調查局鑑定報告等證據以觀，
附於原判決之切結書內容（三）、（四），即關於告訴人陳瑞華
持坐落高雄縣旗山鎮○○○段第一九三之一、一九七之九號土地
向銀行設定抵押部分，係經紀淑美、林永好、鄒蓮同意始加註
，陳瑞華更於加註（按係民國八十四年八月二日）前一日明示同
意，縱上訴人加註陳瑞華未同意部分而逾越權限，但既係出於善
意，仍難認有變造之故意。況上訴人對陳瑞華提出背信告訴或自
訴時，並未就加註部分有所主張，且係基於防止「雙喜社會福利
基金會」被掏空及維護智障兒童權益，亦難認有行使之犯意，原
判決未說明上開有利事證捨棄不採之心證理由，遽認上訴人行使
變造私文書，顯有適用法則不當及理由不備之違法。(二)、上訴人
與陳瑞華在加註前一日就退會款一事達成共識時，邱余木蓮並未
在場，加註當日，邱余木蓮僅受陳瑞華委託至紀淑美住處取回上
訴人加註後之切結書，雙方並因付息問題發生口角，其並不知陳
瑞華同意加註之內容，況上訴人早於加註前已簽收退會款，其所
稱陳瑞華僅同意就退會款部分加註，顯與事實不符；另切結書上
之領款人及發款人欄非同時簽名，律師朱育男所證亦不可採；原
判決依憑上開有瑕疵之證詞，逕為不利上訴人之認定，洵有未洽
。(三)、切結書原本多出一個「甲○○」簽名，應係陳瑞華所偽造
；陳瑞華為脫免罪責，於背信案件中提出該切結書影本時，偽造
、變造該第三、四項加註內容及上訴人簽名；另第二項第五行之
加註係林幹通於八十六年二月所加填，上訴人既未曾要回土地，
陳瑞華及邱余木蓮之證述顯與事實不符。(四)、切結書係上訴人以
個人名義製作，原判決認係雙方契約書，亦有違誤。(五)、陳瑞華
失憶診斷書係私立醫院出具，不具客觀性，原審就陳瑞華病情未
再函送鑑定，洵有調查未盡之違法；請撤銷原判決發回更審云云
。惟查，原判決依憑上訴人之部分自白、告訴人陳瑞華、劉姬芳
、證人朱育男、鄒蓮、紀淑美、林永好、邱余木蓮一審偵審時
之指訴或供證，復有上訴人對陳瑞華所提出之刑事告訴狀及附於
八十六年度偵字第五七一三號卷之切結書原本二紙在卷等證據，
資以認定上訴人犯有刑法第二百十六條、第二百十條行使變造私
文書罪。因而撤銷第一審之科刑判決，改判仍論上訴人以上開罪
名，處有期徒刑月，並諭知易科罰金之折算標準，已詳所憑
之證據及認定之理由，並以上訴人否認犯罪，辯稱：切結書加註
部分未經他方同意，僅屬不生效力問題，無變造可言等語，乃飾
卸之詞，在理由內詳予指駁；從形式上觀察，原判決並無違背法
令情形。按刑法上所謂變造文書，係指無制作權者就他人所制作
之真正文書，加以改造而變更其內容而言，亦即不變更原有文書
之本質，僅就文書之內容有所更改。查系爭切結書既係陳瑞華與
上訴人於八十四年七月十七日共同簽立，乃依訂約當事人合致之
意思表示所訂立，屬契約當事人間共同制作之私文書，其制作權
人除上訴人外尚有陳瑞華；若需更易契約內容，必須出於所有契
約當事人之共同意思；是執有該契約書者，對其他當事人言，仍
含有他人制作之私文書性質。上訴人不諱言其逾越陳瑞華同意範
圍而以加註之方式變更系爭切結書內容，核與變造私文書罪之構
成要件相當，自無卸變造私文書罪責。又該切結書加註部分，涉
及陳瑞華持上開土地向銀行貸款事宜，則其持加註後之切結書向
檢察官或法院提出背信罪之告訴或自訴，顯係就該文書變造後之
內容有所主張，以假充真，故意隱瞞切結書變造之真相，顯有行
使之犯意及行為，自應負行使變造私文書刑責；上訴意旨(一)、(四)
指其行為應不構成行使變造私文書罪，尚有誤會。又事實之認定
及證據之取捨，乃屬事實審法院之職權，證人之證言及合法調查
所得之證據，何者為可採，事實審法院本得參酌其他相關證據為
自由之判斷，苟無違反經驗法則或論理法則，自難指為違法。上
訴人如何逾越陳瑞華之同意範圍而變造系爭切結書內容並持以行
使，及邱余木蓮與朱育男不利上訴人之證詞何以足採，原判決理
由一已分別詳其調查審認之結果，核屬事實審法院取捨證據職
權之適法行使，尚無違經驗法則及論理法則，不能任指為違法。
再刑事訴訟法第三百十條第二款規定，有罪之判決書，對於被告
有利之證據不採納者，固應說明其理由。惟其所謂對於被告有利
之證據，係指該證據客觀上對論罪科刑有所影響，且對被告有利
，具有證據評價之必要性者而言。倘該證據客觀上對論罪科刑並
無影響，既無為證據評價之必要，縱未在判決理由內加以說明，
亦僅係行文簡略而已。原判決既採信不利上訴人之證詞，資為論
罪基礎，自係摒棄不採其有利部分，縱原判決未詳予說明，理由
稍嫌不足，惟與判決主旨尚無所影響。另審理事實之法院，其認
定被告犯罪事實所憑之證據，並不以直接證據為限，間接證據亦
包括在內，凡綜合調查所得之各種直接及間接證據，本於推理之
作用得其心證，而為事實之判斷，苟與事實無違，此項判斷即與
完全憑空推測迥異，即不容任意指為違法。本件原判決並非僅依
憑陳瑞華、邱余木蓮之指訴或證述為認定其犯行之唯一證據，而
係引述上開各種直接及間接證據，本於推理之作用予以綜合判斷
，查明確與事實相符，始資以論罪科刑，難認有何違法。上訴意
旨(二)、(三)執此爭論，洵非適法之第三審上訴理由。而本件事證已
臻明確，陳瑞華之失憶診斷書是否真實，與上訴人成罪無涉，原
審就此部分不為無益之調查，仍不得指為調查未盡，上訴意旨(五)
亦非適法之上訴理由。綜上所述，上訴人上訴意旨，或就原判決
所為證據取捨及事實認定，任憑己見為事實上之爭辯；或就與本
件犯罪構成要件無關之細節，漫言指摘，且未依據卷內資料具體
指摘原判決究係如何違背法令，核與法定上訴第三審之形式要件
不符，其上訴違背法律上之程式，應予駁回。又本院為法律審，
上訴人請求鑑定系爭切結書影本第二項第五行之「及影響基金會
之名譽行為」、「並退回此具之款項」等內容係於何時加註，並
指原審受命法官剝奪其陳述權等情，無從調查審酌，均附為明
。
據上論結，應依刑事訴訟法第三百九十五條前段，判決如主文。
中    華    民    國  九十五  年    四    月  二十七  日
                      最高法院刑事第十二庭
                          審判長法官  林  永  茂
                                法官  洪  文  章
                                法官  蘇  振  堂
                                法官  蕭  仰  歸
                                法官  何  菁  莪
      本件正本證明與原本無異
                                      書  記  官
中    華    民    國  九十五  年    五    月    一    日
                                                   Ｒ


司法院資訊處製作；財團法人民間司法改革基金會備份。
